【裁判字號】    91,訴,1497
【裁判日期】    920507
【裁判案由】    商標異議
【裁判全文】
臺北高等行政法院判決                            九十一年度訴字第一四九七號
                              .
    原      告  優鋼機械股份有限公司
    代  表  人  甲○○董事長.
    訴訟代理人  桂齊恆律師
                乙○○
    被      告  經濟部智慧財產局
    代  表  人  蔡練生（局長）
    訴訟代理人  吳念恒
    參  加  人  德商孖人J.A.恆好廠股份
                有限公司                十四︱二二號
                (Zwilli.
                Aktieng.
    代  表  人  克里斯坦．艾勒.
                (Dr. Ch.
                （總裁暨執行長）
                亞凱．沃夫嘉坦.
                (Achim .
                （董事）
    訴訟代理人  丙○○律師
                蔡瑞森律師
右當事人間因商標異議事件，原告不服經濟部中華民國九十一年二月二十二日經訴字
第○九一○六一○三五七○號訴願決定，提起行政訴訟，並經本院裁定允許參加人獨
立參加本件被告之訴訟。本院判決如左：
    主  文
原告之訴駁回。
訴訟費用由原告負擔。
    事  實
壹、事實概要：
    緣原告前於民國（以下同）八十九年一月三十一日以「TwinDrive」 商標，指定
    使用於商標法施行細則第四十九條所定商品及服務分類表第八類之起子、扳手、
    斧頭、花剪等商品，向被告申請註冊，經被告准列為審定第九三二八四五號商標
    （以下簡稱系爭商標，如附圖一）。嗣參加人以該審定商標有違商標法第三十六
    條及第三十七條第七、十二、十三、十四款之規定，對之提起異議，並檢具註冊
    第三四○四三號、第三三○九五號、第六一七○五號、第九一九○六八號商標（
    以下合稱據以異議商標，如附圖二）為證據。案經被告審查，以九十年十一月九
    日中台異字第九○○四○七號商標異議審定書為異議成立之處分。原告不服，提
    起訴願，遭駁回後，遂向本院提起行政訴訟，本院因認本件撤銷訴訟之結果，參
    加人之權利或法律上利益將受損害，乃依行政訴訟法第四十二條第一項規定，裁
    定允許參加人獨立參加本件被告之訴訟。
貳、兩造聲明：
一、原告聲明：求為判決
１、訴願決定及原處分均撤銷。
２、訴訟費用由被告負擔。
二、被告聲明：求為判決如主文所示。
、兩造爭點：
    系爭商標與據以異議商標是否構成近似？有無違反系爭商標異議審定時商標法第
    三十七條第十二款之規定？
一、原告陳述：
１、本件被告以原告所有審定第九三二八四五號「TwinDrive」 商標與註冊第三四○
    四三號「TWIN」商標近似為由，認有違於商標法第三十七條第十二款之規定，因
    而撤銷系爭商標之審定。然則，二商標雖有外文「TWIN」乙字相同，惟此乃一般
    人所熟悉表示「一對的」或「雙生的」之形容用語，為字典上可查到之普通單字
    ，根本不具獨創性，是參加人既選取如此普通、常見且作形容詞之單字作為商標
    ，本即不應期待法律給予絕對之保護範圍，蓋獨創性之商標予消費者之印象深刻
    ，如有相彷者，固較易造成混淆，惟若非出自獨創，而係選取最基本之文字或形
    容詞作為商標者，該等文字本來即不具表彰特定商品來源之原始功能，加上任何
    人均可能思及、擷取與其他文字結合，用以修飾主要表達之部分，則除非完全相
    同，消費者既不生聯想、混淆之情事，商標主管機關尤無率斷他人亦不得以此普
    通形容詞作為商標文字一部分之理。是本件據以異議商標上之「TWIN」既僅為表
    示「一雙的、一對的」之普通形容詞，並不具獨創性，被告竟據之即不准原告以
    外觀有別、組成字母數多寡不同、字義迥不相侔之「TwinDrive」 申請註冊，殊
    難謂允洽。
２、次按「商標圖樣相同或近似於他人同一或類似商品之註冊商標者」，不得申請註
    冊，固為商標法第三十七條第十二款之規定，惟所謂「近似」之判斷，不宜以主
    觀之意識分割商標圖樣，而應就二商標「整體」於異時異地施以通體隔離之觀察
    ，視其有無致生混淆誤認之虞為斷。今查系爭商標圖樣為單純之文字，由「Twin
    Drive」所構成，其中，Twin作形容詞之用，已如前述，而Drive作動詞用，有驅
    逐操控、努力作．．．等含義，作名詞解釋則代表狩獵、駕駛、兜風道路、意志
    、宣傳、攻勢等意義，整體文字或予人雙駕駛、雙兜風路、雙攻勢等印象。反觀
    據以異議商標則為四個字母構成之「TWIN」，而參加人檢附之使用資料顯示其並
    未將此一商標特別標示於商品上，或達消費者特別熟知之標示作用，是判斷二商
    標是否致混淆僅能就文字之意涵為之，而消費者之不識外文者，由二商標外文外
    觀一為四字母之組合；一包含九個字母，字母數多寡、字形之長短有別，已足以
    輕易分辨，而縱僅略認外文，亦可清楚辨明TWIN作為形容詞之詞性，並將之與「
    TwinDrive」區別無礙，則被告及訴願決定機關強以僵化、主觀之見解，無視TW-
    IN為普通單字，且未經參加人特別宣傳之事實，即以四字母之偶同，論斷系爭商
    標有不得註冊情事，實與消費者觀察之經驗相背，更刻意忽視TWIN之普通性、不
    具獨創性，自難謂允洽。
３、翻閱商標註冊資料尤可發現，商標圖樣分別有TWIN乙字，經核准註冊於同一或類
    似商品中者，所在多有，足徵TWIN僅為普通單字、並未經參加人使用而達特定標
    示之程度、消費者亦不致誤認係參加人所獨有，而依一貫及向來之審查尺度，被
    告亦不認包含此一單字之商標即構成近似，則本件系爭商標確無獨遭撤銷審定之
    理，即：(1)在各種刀、水果刀商品中，雖有如本件據以異議商標之註冊第三三○
    九五號「TWIN」商標存在，被告仍准註冊第五三二二二一號商標以 「TWIN FISH
    」作為圖樣之主要部分；(2)在匙、叉及餐具等商品中，參加人之「TWIN」商標已
    獲准列為註冊第六一七○五號商標，而後來申請之「TWIN-BOND」 商標仍經列為
    註冊第八三六一三九號商標；(3)在獸乳、乳粉等商品中，雖已有註冊第一五九一
    四一號商標以外文「TWIN STAR」作為圖樣之主要部分，被告仍准他人以 「TWIN
    」商標列為註冊第二五一五一六號；(4)在電子遊樂器等商品中，被告既核准註冊
    第五八九二七五號商標以「TWIN PEAK」 作為圖樣之外文，復核准註冊第六四一
    一一○號商標以「T-Win」 作為圖樣之主要部分；(5)在公事包、旅行箱等商品中
    ，「TWIN」早已獲准作為註冊第二七○八五四號商標之主要部分，而在同一商品
    中，「Twin Marks」仍經核准作為註冊第九四○三八一號商標之外文；(6)在汽車
    零組件商品中，外文「TWIN」雖經註冊於七七六○六五號商標圖樣中，「TWIN D
    ISC」 仍經核准列為註冊第九九四七○六號商標；(7)在榖、麵粉等商品中，雖已
    有註冊第五六六七七五號商標以外文「TWIN CAMEL」作為圖樣之主要部分，被告
    仍准他人以「TWIN」商標列為註冊第六八三五五○號。以上足證諸多非以「TWIN
    」為唯一外文之各該商標，均經被告核准與同一或類似商品中之「TWIN」等商標
    並存，則依相同之審查基準，被告既准其他非僅包含「TWIN」之商標與參加人（
    或其他）「TWIN」商標並存，卻獨謂本件「TwinDrive」 商標有違於前揭條款之
    規定，如何令人心服？
４、徵諸商標審查前例，益明TWIN既為普通、常見、常用之形容詞單字，根本不具獨
    創性，則原告以外觀、觀念迥異之系爭商標申請註冊確未違於商標法之規定，即
    ：
(1)、改制前行政法院七十四年判字第四七三號判決揭示：「依行政院台七十經字第一
    八一一號函准備查之商標近似審查基準二之(八)固謂商標圖樣之外文，有一單字或
    主要部分相同，有混同誤認之虞者，為外觀近似。惟此項基準非唯一標準，如商
    標圖樣由二以上之部分相結合所構成，而有強弱之分者，自應就其較強之主要部
    分比較，如該部分有顯著之不同，則其他部分縱相類似，但顯無發生混同誤認之
    虞者，仍應認非近似之商標，．．．（據以核駁之『扭扭 NEW NEW』服務標章）
    與系爭服務標章相比較，雖外文有一單字『NEW』 相同，然其他部分則分別顯然
    ，其構圖、設計迥不相同，予以通體觀察，在交易上尚不致有混同誤認之虞，自
    難認二服務標章外觀近似。」
(2)、改制前行政法院六十九年判字第二七八號判決指出：「嬪妃 ANGEL及圖」商標「
    其與原告商標圖樣係以『ANGEL SKIN』、『ANGEL FACE』、『ANGEL KISS』等三
    商標，就通體隔離觀察，無論外觀，觀念及讀音，均顯然有別，自無混淆或誤認
    之可能，至參加人商標圖樣中間外文『ANGEL』 為一極普遍之外文名稱，不能因
    此一字相同即謂其有仿冒之情事。」
(3)、改制前行政法院七十四年判字第一四九○號判決亦明示：「查系爭『ORANGE GAL
    』服務標章圖樣與據以核駁之註冊第一四三二六號『越河ORANGE』服務標章圖樣
    ，固均有相同之外文『ORANGE』惟查英文『ORANGE』一字，作為形容詞為橙色之
    意，作為名詞則為橘子，係一普通文字，其本身缺乏特別顯著性，無以表彰商品
    或服務之來源，使用此類文字為商標或標章，即不能享有強烈之獨占性．．．況
    『ORANGE』一字僅屬普通文字，自無據以限制他人以之與其他文字相連而將其用
    於標章之合法根據。是二標章隔離的通體觀察，尚難認有引起混同誤認之虞。」
５、綜上論陳，TWIN為一普通常見之英文單字，絲毫不具獨創性，參加人既選取此一
    彷若公共財之文字作為商標外文，本即無權要求絕對、完全排他之保護，尤其參
    加人在實際使用時，主要為一雙人並列之圖案，並未將TWIN宣傳達特殊標識之程
    度，則其既與一般普通單字之商標無異，消費者發生混淆之可能性必然低於獨創
    性商標，此由被告業於多類商品中核准不同人分別以TWIN作為外文之一部或全部
    註冊於同一商品亦可得證，則徵諸各該商標並存之事實，可知於實際交易市場上
    ，消費者並無發生混淆誤認可能，被告於本件獨謂系爭商標有不得註冊之情事，
    實不足維繫，訴願決定亦難稱允洽，各該處分均應予撤銷。
６、綜上所述，被告原處分及訴願決定顯有違誤，請判決如原告訴之聲明。
二、被告陳述：
１、商標圖樣相同或近似於他人同一商品或類似商品之註冊商標者，不得申請註冊，
    為本件商標異議審定時商標法第三十七條第十二款所明定，而商標圖樣之近似，
    以具有普通知識經驗之購買人，於購買時施以普通所用之注意，有無混同誤認之
    虞判斷之，復為商標法施行細則第十五條第一項所明定。又商標在外觀、觀念或
    讀音方面有一近似者，即為近似之商標。
２、本件系爭審定第九三二八四五號「TwinDrive」商標圖樣上之外文「TwinDrive」
    ，與參加人據以異議之註冊第三三○九五、三四○四三、六一七○五、九一九○
    六八號商標圖樣上之外文「TWIN」相較，前者明顯可知係由外文「Twin」及「Dr
    ive」二字所構成，而後者則為單純之外文「TWIN」 ，二者圖樣皆有相同之外文
    「TWIN」，依一般社會通念及市場交易習慣，有使購買者誤認其來自相同或有關
    聯之來源，客觀上於異時異地隔離觀察之際，難謂無致一般消費者產生混同誤認
    之虞，應屬構成近似之商標；復查本件系爭商標指定使用之起子、扳手、斧頭、
    花剪等商品，與參加人據以異議之註冊第三四○四三號商標所指定使用之各種剪
    刀商品，係屬同一或類似商品，揆諸前揭說明，自有首揭法條規定之適用。
３、綜上論述，被告之原處分洵無違誤，請判決如被告答辯之聲明。
三、參加人陳述：
１、查參加人之據以異議之著名註冊商標「TWIN」與原告之系爭商標 「TwinDrive」
    確為近似商標，且使用於相同類似之商品，易造成消費者之混淆誤認：
(1)、按商標圖樣「相同或近似於他人著名之商標或標章，有致公眾混淆誤認之虞者」
    及「相同或近似於他人同一商品或類似商品之註冊商標者」，不得申請註冊，為
    商標法第三十七條第七款及第十二款所明定。按商標法第三十七條第七款及第十
    二款之適用均以商標近似為前提。所謂商標構成近似者，係指具有普通知識經驗
    之商品購買人於購買時施以普通所用之注意，就兩商標主要部分之外觀、觀念或
    讀音隔離觀察，只要有一足以產生混同誤認之虞者，兩商標即為近似之商標。商
    標圖樣上之外文，僅少數字母不同，有混同誤認之虞者，為外觀近似；且商標圖
    樣之外文，有一單字相同或主要部分相同或近似，有混同誤認之虞者，亦屬外觀
    近似，凡此為行政院核頒之商標近似審查基準及被告出版之商標手冊所明定。
(2)、系爭商標由二外文「Twin」及「Drive」 組合而成，而「Ｔ」與「Ｄ」兩字各別
    大寫，給予一般消費者寓目印象即為分別獨立之二個字，應屬商標整體圖樣可獨
    立判斷之二部分。系爭商標之主要外文部分「Twin」與據以異議之註冊號數第三
    三○九五、三四○四三號「TWIN」商標的外文相同，而有商標法第三十七條第十
    二款之適用，而不得註冊。
(3)、一般文字的起首部分最易引人注目。使用相同的起首文字再搭配不同文字或圖樣
    ，作為系列商標，以表彰同一商品製造者的系列商品，已成為商業界及消費市場
    中所習知習見的慣例。消費者所熟知的「TOMMY HILFIGER」與「TOMMY」 使用於
    衣飾類商品；「BUD」與「BUDWEISER」使用於飲料類商品；「CITI」與「CITYB-
    ANK」 之金融與相關服務等，均為其中信手可得之著例。本件系爭商標之文字起
    首部分為「Twin」，與參加人之著名商標「TWIN」相同近似，且系爭商標與據以
    異議之註冊第三四○四三、三三○九五號商標等均使用於相同或類似之剪刀或刀
    類等手動手工具，原告與參加人之商品不論在用途、行銷管道、販賣場所等均重
    複或雷同。消費者在選購時，極可能誤認系爭商標「TwinDrive」 為參加人知名
    之「TWIN」系列商標之一，或認定為相同或相關之產製者而誤選誤購，受有損害
    。
２、參加人之據以異議商標「TWIN」世界知名，此一知名商標早於五十七年即陸續於
    國內取得註冊第三三○四三、三三○九五號商標專用權，長期於國內使用，實為
    著名商標，無庸置疑。查參加人係世界著名之手工具製造商，自西元一七三一年
    創設於德國，迄今已有二百七十年之歷史，其分公司遍布加拿大、丹麥、西班牙
    、義大利、荷蘭、瑞士、日本及美國等多國，產品更是普遍銷售世界各地，參加
    人所產製之各種商品品質精良，且歷史悠久、信譽卓著，廣受消費者喜愛。參加
    人產製眾多商品品牌中，「TWIN」系列商標商品最為大眾所熟知，多年來除普遍
    銷售世界各地，亦進口至中華民國台灣銷售，一般坊間口頭習稱之「雙人牌」即
    喻稱參加人之知名商標「TWIN」。參加人為周全保護其名下之「TWIN」系列商標
    ，更是在世界各國廣泛申請商標註冊，其中本件異議案所據以異議之「TWIN」商
    標，除於五十七年起在中華民國陸續取得第三三○九五、三四○四三號及其他註
    冊商標外，亦早自西元一九○六年起陸續在英國、愛爾蘭、法國、日本、義大利
    等四十個國家順利取得註冊。參加人之「TWIN」商標歷經長久及廣泛之使用，在
    系爭商標申請註冊前，即早已廣為國內外消費者所熟知，其為夙著盛譽之著名商
    標，實已無庸置疑。
３、至於原告於起訴狀所陳述之註冊第八三六一三九、一五九一四一號等等其他併存
    商標，經查係使用於餐具、乳粉、遊戲器具等商品，實與本件之主張理由無關。
    而註冊第五三二二二一號商標，該商標圖樣中最重要部分為商標上方之兩隻魚形
    圖案，再輔以明顯中文「對魚」二字，其英文部分並不顯著，與本件中單純之文
    字相同近似之案情有別，狀況各異，原告實難執為其主張之有利理由。
４、綜上所述，請判決駁回原告之訴。
    理  由
一、按商標圖樣「相同或近似於他人同一商品或類似商品之註冊商標者」，不得申請
    註冊，為本件異議審定時商標法第三十七條第十二款所明定。而衡酌兩商標是否
    近似，以具有普通知識經驗之購買人，於購買時施以普通所用之注意，有無混同
    誤認之虞判斷之。又所謂類似商品，應依一般社會通念、市場交易情形，並參酌
    該商品之原材料、用途、功能、產製者、行銷管道及場所或買受人等各種相關因
    素判斷之，商標法施行細則第十五條第一項及第二項亦有明文。
二、本件被告略以，系爭審定第九三二八四五號「TwinDrive」 商標與據以異議之註
    冊第三四○四三號「TWIN」商標圖樣上之外文相較，二者圖樣皆有外文「TWIN」
    ，依一般社會通念及市場交易習慣，有使消費者誤認其來自相同或有關聯之來源
    ，應構成近似；又系爭商標指定使用商品，與參加人據以異議商標所指定使用之
    商品，係屬同一或類似商品，乃為異議成立之處分。原告不服，循序提起訴願及
    本件行政訴訟。
三、原告於本件行政訴訟中執前詞訴稱，TWIN為一普通常見之英文單字，絲毫不具獨
    創性，參加人既選取此一彷若公共財之文字作為商標外文，本即無權要求絕對、
    完全排他之保護，尤其參加人在實際使用時，主要為一雙人並列之圖案，並未將
    TWIN宣傳達特殊標識之程度，則其既與一般普通單字之商標無異，消費者發生混
    淆之可能性必然低於獨創性商標，此由被告業於多類商品中核准不同人分別以TW
    IN作為外文之一部或全部註冊於同一商品亦可得證，則徵諸各該商標並存之事實
    ，可知於實際交易市場上，消費者並無發生混淆誤認可能，被告於本件獨謂系爭
    商標有不得註冊之情事，實不足維繫，訴願決定亦難稱允洽，各該處分均應予撤
    銷云云。惟查：
１、系爭審定第九三二八四五號「Twindrive」商標圖樣上之外文與據以異議之註冊
    第三四○四三號商標圖樣上之外文「TWIN」相較，前者係由外文「Twin」及「D-
    rive」二字所構成，而後者則為單純之外文「TWIN」，二者圖樣皆有外文「TWIN
    」，有使具有普通知識經驗之購買人誤認其來自相同或有關聯之來源，異時異地
    觀察，難謂無產生混同誤認之虞，應構成近似。
２、系爭商標指定使用之起子、扳手、斧頭、花剪等商品，與該據以異議商標所指定
    使用之各種剪刀商品，係屬同一或類似商品。從而，被告所為異議成立，撤銷系
    爭商標之審定之處分，洵無不合。
３、原告所舉其他含有「TWIN」字母在內之註冊商標，部分與據以異議諸商標指定使
    用於同一或類似商品併存之事實，或為案情不同，或屬另案是否妥適之問題，基
    於商標審查個案拘束原則，尚不得比附援引，執為本件應為異議不成立之論據，
四、綜上所述，原告之陳詞均不可採，則被告所為本件異議成立，系爭商標之審定應
    予撤銷之處分，揆諸首揭規定，並無違誤，訴願決定予以維持，亦無不合。原告
    徒執前詞，訴請撤銷訴願決定及原處分，並無理由，應予駁回。
五、本件事證已臻明確，兩造其餘攻擊防禦方法與本件判決結果不生影響，故不逐一
    論述，併此敘明。
據上論結，本件原告之訴為無理由，爰依行政訴訟法第九十八條第三項前段判決如主
文。
中    華    民    國      九十二      年      五      月        七      日
                              臺 北 高 等 行 政 法 院 第 二 庭
                                    審 判 長 法    官 徐瑞晃
                                             法    官 李得灶
                                             法    官 吳慧娟
右為正本係照原本作成。
如不服本判決，應於送達後二十日內，向本院提出上訴狀並表明上訴理由，如於本判
決宣示後送達前提起上訴者，應於判決送達後二十日內補提上訴理由書（須按他造人
數附繕本）。
中    華    民    國      九十二      年      五      月        七      日
                                             書 記 官 劉道文


司法院資訊處製作；財團法人民間司法改革基金會備份。
